臺灣高等法院刑事判決
110年度上訴字第3658號
上  訴  人  
即  被  告  沈哲偉

                    籍設臺北市○○區○○路000號0樓臺北○○○○○○○○○

指定辯護人  本院公設辯護人  戴遐齡  
上列上訴人因詐欺等案件，不服臺灣臺北地方法院110年度審訴
字第1129號，中華民國110年10月20日第一審判決（起訴案號：
臺灣臺北地方檢察署110年度偵字第4930、5299、6608號），提
起上訴，本院判決如下：
    主  文
原判決關於其附表一編號2、3所示所處犯罪所得之沒收及追徵部
分撤銷。
其他上訴駁回。
    事實及理由
一、本案經本院審理結果，原審依上訴人即被告沈哲偉之自白，
    適用簡式審判程序，就原判決附表一編號1至5所為，認為被
    告均係犯刑法第339條之4第1項第2款之三人以上共同詐欺取
    財罪、洗錢防制法第14條第1項之洗錢罪，均依想像競合犯
    之規定，各從一重論以刑法第339條之4第1項第2款之三人以
    上共同詐欺取財罪（共5罪）處斷，審酌被告有詐欺、竊盜
    前科，參與本案詐欺集團擔任提款車手之工作，以及被告犯
    後均坦承犯行，就洗錢犯行亦均坦承不諱，就此部分想像競
    合輕罪得減刑部分，依刑法第57條規定併予審酌，被告與附
    表一編號1至5號所示被害人和解之情形（如原判決附表四各
    該編號和解情形欄所載），以及被告自述高中肄業之智識程
    度，於菜市場賣魚、每週收入新臺幣（下同）3,000元至6,0
    00元、未婚、無扶養對象等家庭生活經濟狀況等一切情狀，
    分別量處如附表一編號1至5宣告刑欄所示之刑，並依法定其
    應執行之刑為有期徒刑2年，另就其附表一編號1、4、5所犯
    以提領金額2％計算之犯罪所得共計7,136元（【29,900元＋30
    ,000元＋20,000元＋10,000元＋20,000元＋10,000元＋30,000元＋
    30,000元＋25,900元＋100,000元＋1,000元＋20,000元＋10,000
    元＋10,000元】×2％＝6,936元），說明雖未扣案，仍應依刑法
    第38條之1第1項前段、第3項規定沒收，並於全部或一部不
    能沒收或不宜執行沒收時，追徵其價額，以及其所提領款項
    詐騙款項已全數交與詐欺集團，無從依洗錢防制法第18條第
    1項規定宣告沒收之理由，經核此部分之認事用法、量刑及
    所處之沒收並無違誤，應予維持，並引用第一審判決書此部
    分記載之事實、證據及理由（如附件）。 
二、被告上訴意旨略以：原審未考量被告與被害人達成和解，並
    獲得被害人之諒解，被告就本案僅獲得微薄之報酬，應有刑
    法第59條之適用，原審量處之刑度實有過重云云，指謫原判
    決不當。然量刑係法院就個案犯罪之整體評價，故判斷量刑
    當否，亦應就判決之整體而綜合觀察，不可摭拾其中片段，
    或以單一量刑因子，遽予指摘量刑不當（最高法院108年度
    台上字第403號判決意旨參照）。查，原判決已具體說明其
    量刑審酌事由如前，顯已就刑法第57條科刑事由之一切情狀
    整體評價，所為刑之量定，客觀上既未逾越法定刑度，又無
    悖於前述量刑原則，至於被告前揭所述與被害人和解之情形
    ，原審已整理如附表四所載，已將編號2、3所示已和解之情
    況納為量刑審酌因子，其餘之被害人，依被告及辯護人於本
    院審理時所述，仍未能與其等達成和解，是此部分量刑因子
    並無變更，至於被告其後按和解條件履行，以及被告因本件
    犯罪之所得情況，俱屬於整體量刑之一項參考因素，按上說
    明，不能僅執個別單一量刑審酌事由，遽指原審整體之裁量
    判斷有何不當之處。又刑法第59條之酌量減輕其刑，必須犯
    罪另有特殊之原因與環境，在客觀上足以引起一般同情，認
    為即使予以宣告法定最低度刑期尤嫌過重者，始有其適用，
    其審酌事項固不排除刑法第57條所列舉10款事由，但仍以犯
    罪時有其特殊之原因與環境為必要。是被告上開所陳有關與
    被害人達成和解、取得被害人諒解、本案僅獲得為微薄報酬
    等事項，俱屬第57條中有關被告犯罪所生損害、犯罪後之態
    度等量刑事項，並非犯罪之特殊原因或環境等事由，參以被
    告是參與詐欺組織犯罪，並依所參與而分擔提款車手，被告
    所參與之行為，係國際公約明訂應予打擊之跨國有組織犯罪
    （聯合國打擊跨國有組織犯罪公約第2條參照），則有關刑
    罰之裁量，應適當考慮震懾此種犯罪之必要性（同公約第11
    條第1項、第2項參照），法院對此類犯罪，自應全面斟酌其
    集團整體犯罪之法益侵害程度及被告參與犯罪之時間、分工
    、犯後態度及犯罪所得之不同，科以相當之刑，而以被告行
    為時青壯，僅因貪圖獲利，即參與詐欺犯罪組織，可見其好
    逸惡勞，且被告參與本件詐欺犯罪組織後，一再為上開行為
    分擔而與集團共同侵害不同被害人財產法益，而分別被訴追
    並論罪科刑，有本院被告前案紀錄表可按，更可見其一再違
    犯之惡性，是以被告參與之犯罪情狀，在客觀上並無顯可憫
    恕之情形，按上說明，自無刑法第59條酌減其刑之適用。是
    被告所指上開各情均無理由，原判決關於此部分之罪刑宣告
    及所處之沒收並無不合，是此部分之上訴為無理由，應予駁
    回。
三、原判決關於其附表一編號2、3所示對被告所處犯罪所得之沒
    收及追徵部分應予撤銷：
    ㈠按刑法、刑法施行法相關沒收之條文已分別於104年12月30
      日、105年6月22日修正公布，並自105年7月1日起施行。
      修正後刑法刪除第34條沒收為從刑之規定，將沒收重新定
      性為「刑罰及保安處分以外之法律效果，具有獨立性，而
      非刑罰（從刑）」。為使犯罪行為人不得保有不法利得，
      認沒收本質為「準不當得利的衡平措施」。又修正後刑法
      基於沒收具備獨立性，亦規定得由檢察官另聲請法院為單
      獨沒收之宣告（刑法第40條第3項、刑事訴訟法第259條之
      1、第455 條之34至37等規定參照）。因而在訴訟程序，
      沒收得與罪刑區分，非從屬於主刑，基於沒收之獨立性，
      本院自得於本案前述罪刑上訴無理由駁回時，單獨撤銷沒
      收部分，並自為判決（最高法院106年度台上字第1236號
      判決意旨參照）。　　
    ㈡查，被告於原審審理時業與附表一編號2、3之被害人達成
      和解，但約定清償期尚未屆至而未為給付，但於本院審理
      時，被告已按約定方式分期給付款項，有本院公務電話紀
      錄可按（見本院卷第49、51頁）。是以被告實際給付與各
      該被害人之款項金額（編號2部分給付1萬元，編號3部分
      給付1萬2千元），已逾原審按此部分提領金額2％計算之犯
      罪所得（【1萬元＋1萬元】×2％＝400元），可認被告已經實
      際返還此部分犯罪所得與被害人，依刑法第38條之1第5項
      規定，已無需再為沒收或追繳，原審就此部分未及審酌仍
      據以對被告為犯罪所得之沒收，尚有未合。被告上訴意旨
      雖未指謫及此，但原判決此部分所處之沒收有如前述不當
      之處，自應由本院單獨就上開不當部分予以撤銷。
據上論斷，應依刑事訴訟法第368條、第373條、第369條第1項前
段、第364條，判決如主文。　
本案經檢察官黃耀賢提起公訴，檢察官沈念祖到庭執行職務。　
中　　華　　民　　國　　111 　年　　3 　　月　　23　　日
                  刑事第十四庭  審判長法　官  黃斯偉
                                      法　官  黎惠萍
                                      法　官  許泰誠
以上正本證明與原本無異。
如不服本判決，應於收受送達後20日內向本院提出上訴書狀，其
未敘述上訴之理由者並得於提起上訴後20日內向本院補提理由書
（均須按他造當事人之人數附繕本）「切勿逕送上級法院」。
                                      書記官  朱子勻
中　　華　　民　　國　　111 　年　　3 　　月　　23　　日